【裁判字號】    99,抗,21
【裁判日期】    991104
【裁判案由】    拍賣抵押物
【裁判全文】
臺灣雲林地方法院民事裁定                99年度抗字第21號
抗  告  人  乙○○
相  對  人  雲林縣莿桐鄉農會
法定代理人  甲○○
上列當事人間因拍賣抵押物事件，抗告人對於中華民國99年10月
14日本院司法事務官所為處分（99年度司拍字第184 號民事裁定
）提起抗告，本院裁定如下：
    主  文
抗告駁回。
抗告程序費用新臺幣壹仟元由抗告人負擔。
    理  由
一、按抵押權人，於債權已屆清償期而未受清償者，得聲請法院
    拍賣抵押物，就其賣得價金而受清償，民法第873 條定有明
    文。是抵押權人依此項規定聲請拍賣抵押物，係屬非訟事件
    ，法院所為准駁之裁定，無確定實體法上法律關係存否之性
    質，於債權及抵押權之存否無既判力，故祗須其抵押權已經
    依法登記，且債權已屆清償期而未受清償，法院即應為准許
    拍賣抵押物之裁定，至對於此項法律關係有爭執之人，應由
    有爭執之人提起訴訟，以求解決，不得僅依抗告程序聲明其
    有爭執，並據為廢棄拍賣裁定之理由（最高法院51年度台抗
    字第269號判例意旨參照）。
二、本件抗告意旨略以：抗告人即抵押人於鈞院為准許拍賣抵押
    物裁定前，即已具狀否認抗告人以其所有坐落雲林縣莿桐鄉
    ○○○段1633地號土地（下稱系爭土地），設定本金最高限
    額新臺幣（下同）156 萬元之抵押權（下稱系爭抵押權）所
    擔保之債權存在，並提出相對人即債權人所出具之擔保放款
    查詢單為證，依該擔保放款查詢單所示，第三人即債務人黃
    柄榤至民國（下同）98年8 月25日止，其貸款餘額為零，顯
    示系爭抵押權所擔保之債權已不存在。而抗告人既就該債權
    之存否有所爭執，且由抗告人所提出之擔保放款查詢單已不
    能明瞭相對人於提出本件拍賣抵押物裁定之聲請時是否仍有
    債權存在，則依最高法院71年度台抗字第306 號判例及78年
    度台抗字第66號裁判之意旨，法院不得逕為許可拍賣抵押物
    之裁定，原裁定未詳予審究，其認事用法難謂無違誤。為此
    ，請求廢棄原裁定，並駁回相對人之聲請等語。
三、經查，相對人主張抗告人於96年5 月17日以其所有之系爭土
    地，作為第三人黃柄榤向相對人所負債務之擔保，設定之系
    爭抵押權已依法登記在案，因第三人黃柄榤尚積欠相對人92
    8,521 元，該債務已屆清償期而未清償，為此聲請拍賣抵押
    物等情，業據相對人提出他項權利證明書、抵押權設定契約
    、其他約定事項、土地登記第二類謄本、農業發展基金貸款
    借據及本院所核發之債權憑證為證。依相對人提出之他項權
    利證明書、抵押權設定契約、其他約定事項及土地登記謄本
    所示，可知系爭抵押權之存續期間自96年5 月17日起至136
    年5 月17日止，擔保之範圍包括抗告人及第三人黃柄榤對相
    對人現在（含過去所負現在尚未清償）及將來所負之借款、
    票據、保證、開發國內外信用狀、損害賠償等一切債務，該
    抵押權已依法登記。且由貸款借據及債權憑證所示，足見相
    對人主張其對第三人黃柄榤尚有本金928,521 元之債權已屆
    清償期而未受清償一節，堪以認定。則依首開說明，法院即
    應為准許拍賣抵押物之裁定。至於抗告意旨所舉之最高法院
    71年度台抗字第306 號判例意旨：「抵押權人聲請拍賣抵押
    物，在一般抵押，因必先有被擔保之債權存在，而後抵押權
    始得成立，故祇須抵押權已經登記，且登記之債權已屆清償
    期而未受清償，法院即應准許之。惟最高限額抵押，抵押權
    成立時，可不必先有債權存在，縱經登記抵押權，因未登記
    已有被擔保之債權存在，如債務人或抵押人否認先已有債權
    存在，或於抵押權成立後，曾有債權發生，而從抵押權人提
    出之其他文件為形式上之審查，又不能明瞭是否有債權存在
    時，法院自無由准許拍賣抵押物。」及78年度台抗字第66號
    裁判意旨：「在一般抵押權，因必先有被擔保之債權存在，
    而後抵押權始能成立，故祇須抵押權已經登記，經登記抵押
    權所擔保之債權已屆清償期而未受清償，抵押權人據以聲請
    拍賣抵押物，法院即應准許之。惟在最高限額抵押權，抵押
    權登記時，無須先有債權之存在，法院無從依登記資料判斷
    債權之存否，抵押權人聲請拍賣抵押物後，如債務人或抵押
    人對於被擔保債權之存否有所爭執，應由抵押權人提起確認
    之訴，以保護其利益，在其獲得勝訴判決確定前，法院不得
    逕為許可拍賣抵押物之裁定。」係為說明一般抵押權因必先
    有被擔保之債權存在，而後抵押權始得成立，故只須抵押權
    已經登記，即可推知有被擔保之債權存在，抵押權人無庸提
    出債權存在之證明。惟最高限額抵押權設定時，可不必先有
    債權存在，是若抵押人否認被擔保之債權存在時，抵押權人
    即負有證明債權存在之義務，如由抵押權人提出之文件為形
    式上審查，仍不能明瞭是否有債權存在時，法院即不得為准
    許拍賣抵押物之裁定。然本件由相對人所提出之上開文件為
    形式上之審查，已足認有被擔保之債權存在，且該債權已屆
    清償期而未受清償，原審法院據以准許相對人拍賣抵押物之
    聲請，經核並無不合。至於第三人黃柄榤對相對人所負之貸
    款債務是否全部清償完畢，係屬實體上法律關係之爭執，揆
    諸前開說明，應由抗告人另提起訴訟，以資解決，並非本件
    非訟事件抗告程序所得加以審究。從而，抗告人提起本件抗
    告，請求廢棄原裁定，並駁回相對人之聲請，為無理由，應
    予駁回。
四、據上論結，本件抗告為無理由，依非訟事件法第46條、第21
    條第2 項、第24條第1 項，民事訴訟法第495 條之1 第1項
    、第449 條第1 項、第95條、第78條，裁定如主文。
中    華    民    國    99    年    11    月    4     日
                  民事第二庭  審判長法  官  黃一馨
                                    法  官  楊昱辰
                                    法  官  蔡碧蓉
以上正本係照原本作成。
本裁定除以適用法規顯有錯誤為理由，不得再抗告。如提起再抗
告，應於收受裁定後10日內委任律師為訴訟代理人，向本院提出
再抗告狀，並繳納再抗告費新臺幣1,000 元。
中    華    民    國    99    年    11    月    4     日
                                    書記官  蘇紋泙

司法院資訊處製作；財團法人民間司法改革基金會備份。
